【裁判字號】    98,重家上,4
【裁判日期】    990420
【裁判案由】    返還不當得利等
【裁判全文】
臺灣高等法院臺中分院民事判決  98年度重家上字第4號
上   訴   人  午○○○
              丁○○
              戊○○
共        同
訴 訟代理 人  林根煌律師
複  代 理 人  林邦賢律師
上   訴   人  甲○○
訴 訟代理 人  陳榮昌律師
上   訴   人  壬○○
兼訴訟代理人  己○○
兼  上 二 人
訴 訟代理 人  辛○○
被  上 訴 人  辰○○○
              卯○○
              庚○○
              寅○○
              癸○○
              子○○
              丑○○
上七人共同
訴 訟代理 人  常照倫律師
複  代 理 人  蘇若龍律師
              張繼準律師
上列當事人間請求返還不當得利等事件，上訴人對於中華民國98
年6月3日臺灣臺中地方法院97年度重家訴字第1號第一審判決提
起上訴，本院於99年4月6日言詞辯論終結，判決如下：
    主  文
原判決廢棄。
被上訴人在第一審之訴及假執行之聲請均駁回。
第一、二審訴訟費用由被上訴人負擔。
    事實及理由
一、被上訴人主張：
  (一)被繼承人陳阿本於民國75年7月10日死亡，繼承人為配偶陳
    郭鬆、長子即被上訴人之被繼承人陳柏霖（原名陳森助）、
    次子陳森鈴、三子陳森田、長女午○○○、次女丁○○、三
    女戊○○等7人，至於四女賴玉真因已被人收養，自非繼承
    人。又被繼承人陳阿本死亡時遺有5筆遺產共計新台幣（下
    同）34,160,654元，其遺產之遺產稅稅款計7,990,448元，
    上開7位繼承人自有繳納義務，各應負擔7分之1；又因次子
    陳森鈴已於77年4月21日死亡，故其負擔金額應由配偶陳張
    麗娟、子女陳永松、陳永福、陳憶如4人共同繼承。茲因其
    餘繼承人均不繳納遺產稅，致遭課徵滯納金，為免持續課徵
    滯納金，陳柏霖只好先代全體繼承人繳納遺產稅本稅及滯納
    金，分別於83年1月10日繳納210萬元、83年5月27日各繳納
    8,028,607元及2,965,022元，合計繳納13,093,629元，故上
    開7位繼承人各應負擔1,870,518元，其中次子陳森鈴之負擔
    金額應由其配偶陳張麗娟等4人繼承。嗣陳郭鬆復於89年4月
    21日死亡，其應負擔金額1,870,518元，應由長子陳柏霖、
    三子陳森田、長女午○○○、次女丁○○、三女戊○○繼承
    ，及由次子陳森鈴之子女陳永松、陳永福、陳憶如3人代位
    繼承次子陳森鈴之應繼分，惟就次子陳森鈴全體繼承人之負
    擔金額部分，由於其妻陳張麗娟已與陳柏霖協商處理，故不
    再向其等追究。是以陳森田、午○○○、丁○○、戊○○各
    應給付陳柏霖2,182,271元。又因三子陳森田嗣於96年9月19
    日死亡，故其負擔金額2,182,271元應由其配偶甲○○、子
    女己○○、壬○○、辛○○4人共同繼承，是其等自應連帶
    給付陳柏霖2,182,271元。
  (二)被繼承人陳阿本之其餘繼承人均因陳柏霖已先繳納遺產稅本
    稅及滯納金而免除其等繳納義務，則陳柏霖自得依民法第11
    53條及第281條第1項，並得依不當得利規定，向上訴人午○
    ○○、丁○○、戊○○（下稱午○○○等3人）各請求給付
    2,182,271元，並向上訴人甲○○、己○○、壬○○、辛○
    ○（下稱甲○○等4人）請求連帶給付2,182,271元；及均自
    本件起訴當日（即97年1月3日），回溯5年迄今之利息等語
    。並聲明：(1)上訴人午○○○等3人各應給付被上訴人2,182
    ,271元元，及自92年1月3日起至清償日止，按年息百分之5
    計算之利息。(2)上訴人甲○○等4人應連帶給付被上訴人2,1
    82,271元，及自92年1月3日起至清償日止，按年息百分之5
    計算之利息。
  (三)對上訴人抗辯之陳述：
  1.否認陳柏霖與上訴人曾達成由陳柏霖收取的租金去抵遺產稅
    之協議。被繼承人陳阿本於75年7月10日死亡後，其所遺留
    土地之租金均由陳郭鬆收取，直至陳郭鬆於89年4月21日死
    亡為止，此觀上訴人午○○○前於82年間對陳柏霖提出侵占
    告訴，而主張陳柏霖侵占益通汽車修配廠等所交付之租金時
    ，臺灣臺中地方法院檢察署（下稱臺中地檢署）即已認定租
    金係由陳郭鬆收取，而為不起訴處分確定。縱認陳柏霖有收
    取75年8月1日至82年5月16日之租金，且認上訴人得主張抵
    銷，然因上訴人主張抵銷已罹於15年之請求權時效，被上訴
    人爰為時效抗辯。又縱認陳柏霖曾代收益通汽車修配廠所開
    之支票，陳柏霖亦係轉交母親陳郭鬆。
  2.陳柏霖係於90年6月15日與胞弟陳森鈴之配偶陳張麗娟共同
    將所遺土地及其上房屋（下稱系爭房地）出租予訴外人羅香
    蘭，而羅香蘭係於承租後開設雅苑港式海鮮餐廳，故於90年
    6 月15日之前，陳柏霖根本沒有任何出租土地及其上房屋之
    行為，上訴人指稱陳柏霖自83年3月起，即將土地出租予雅
    苑港式海鮮餐廳云云，並不實在。又依陳柏霖、陳張麗娟與
    羅香蘭之房屋租賃契約書所示，租賃期限雖自90年6月15日
    起至96年6月14日止，每月租金20萬元，然土地及其上房屋
    係由陳柏霖與陳張麗娟共同出租，且由陳柏霖收取3分之2之
    租金，陳張麗娟收取3分之1之租金，又因羅香蘭承租後，生
    意並非良好，因此陳柏霖、陳張麗娟平均每月僅有收取租金
    10 萬元，且羅香蘭於92年6月份繳交當月部分租金6萬元後
    ，即未再交付租金。是以，陳柏霖於出租給羅香蘭期間，實
    際只有收到164萬元租金。而在承租期間，陳柏霖尚應支付
    房屋稅，亦應由全體繼承人平均分攤，而陳柏霖之91年度房
    屋稅繳款書已經佚失，只有92年度房屋稅繳款書，爰以92年
    度房屋稅款122,840元，作為上開2年承租期間所應繳納房屋
    稅款之計算基準，故上開2年承租期間之房屋稅合計245,680
    元。
  3.另陳郭鬆生前住院期間，及陳郭鬆死後，關於陳郭鬆之醫療
    費、看護費、喪葬費，陳柏霖總共代墊1,273,431元。由於
    陳柏霖代墊扶養費，係代其他繼承人履行法定扶養義務，而
    所代墊喪葬費用為繼承費用，陳柏霖自得請求償還。是以，
    縱認上訴人得主張以租金抵銷遺產稅，則上訴人所得請求租
    金應先扣除所應負擔陳郭鬆之醫療費、看護費、喪葬費等費
    用後，如有剩餘，始能再據以抵銷遺產稅。
  4.系爭土地在出租予益通汽車修配廠期間，其上廠房由益通汽
    車修配廠所興建，後陳柏霖將廠房全部拆除，重新興建，除
    陳森田支付50萬元之音響外，建築物全部工程款1200萬元，
    均由陳柏霖支出，嗣出租予雅苑港式海鮮餐廳使用，惟建物
    土地仍是公同共有。
二、上訴人午○○○等3人則均以：
  (一)陳柏霖之二弟媳陳張麗娟曾交付380萬元予陳柏霖，以作為
    分擔遺產稅之用，足證陳柏霖繳納遺產稅及滯納金之金額僅
    為9,293,629元。因此該9,293,629元依當時應負擔之繼承人
    計有陳柏霖、陳森田、午○○○等3人及陳郭鬆共6人，則上
    訴人午○○○等3人每人所應負擔之金額僅為1,548,938元。
  (二)於被繼承人陳阿本死亡後，陳柏霖因遺產稅問題，曾與上訴
    人午○○○等3人商談，雙方同意上訴人午○○○等3人應分
    擔部分，以陳柏霖所收取之被繼承人陳阿本所遺留坐落系爭
    房地之租金中，上訴人午○○○等3人應受分配金額中扣抵
    。上開土地自75年8月1日起至82年12月31日止，即由陳柏霖
    出租予益通汽車修配廠，每月租金平均以9萬元計算，陳柏
    霖合計收取租金共801萬元，依當時可分配該租金之權利人
    計有陳郭鬆、陳柏霖、午○○○等3人及陳森鈴之繼承人暨
    陳森田等7人份，因此每人可分配1,144,285元。又依財政部
    台灣省中區國稅局東山稽徵所（下稱國稅局東山稽徵所）及
    江百川在上開土地上即門牌臺中市○○區○○里○○路135
    之38號經營「雅苑海鮮餐廳」之營業稅籍查詢作業記載，其
    期間為自88年9月18日起至90年6月12日止，計20個月，而每
    月之租金依接替其經營之羅香蘭與陳柏霖於90年6月15日所
    訂立之土地房屋租賃契約書記載，每月租金為20萬元，再依
    證人巳○○證稱雅苑海鮮餐廳當初的租金，每月19萬元，因
    此依每月租金19萬元計算，則陳柏霖向江百川所收取之租金
    計有380萬元，惟陳郭鬆於89年4月21日死亡，因此在陳郭鬆
    生存期間，對於江百川經營雅苑海鮮餐廳期間即88年9月18
    日起至89年4月18日止，共計有7個月，每人可分配之租金計
    有19萬元，而自89年4月19日起至90年6月12日止，以13個月
    計算，權利人計有陳柏霖、午○○○等3人、陳森田及陳森
    鈴之繼承人等6人份，因此每人可分配之租金411,666元，故
    上訴人午○○○等3人在江百川經營雅苑海鮮餐廳期間，每
    人可受分配之租金計有601,666元。又羅香蘭自90年6月14日
    起至92年6月30日止，共計24個月又16日，每月租金20萬元
    ，而羅香蘭於92年6月15日起至同月30日止僅交租金6萬元，
    故羅香蘭承租期間，陳柏霖收取租金計有486萬元，上訴人
    午○○○等3人每人可分配81萬元。因此陳柏霖自75年8月1
    日起，至92年6月30日止，將共有土地出租予鄭秀圳經營益
    通汽車修配廠，及出租予江百川、羅香蘭經營雅苑海鮮餐廳
    ，所收取之租金應分給上訴人午○○○等3人之金額，每人
    各為2,555,951元。上開金額顯然已足夠上訴人午○○○等3
    人每人所應分擔之遺產稅等金額。
  (三)退萬步言，縱被上訴人不承認陳柏霖曾與上訴人午○○○等
    3人協商同意就上開土地出租予益通汽車修配廠及雅苑海鮮
    餐廳所收取之租金中上訴人午○○○等3人可受分配之金額
    扣抵，惟上訴人午○○○等3人於本件訴訟繫屬中，亦主張
    以上訴人午○○○等3人可受分配之租金中主張抵銷。縱被
    上訴人主張82年6月以前，上訴人午○○○等3人可受分配之
    金額已逾15年之請求權時效而消滅為有理由，惟上訴人午○
    ○○等3人對於江百川、羅香蘭經營雅苑海鮮餐廳期間，可
    受分配之租金計有1,411,666元，其請求權時效尚未消滅，
    仍可主張抵銷。因此被上訴人請求上訴人午○○○等3人各
    應給付2,182,271元，顯無理由。本件債務並非有確定期限
    ，且陳柏霖亦未曾催告上訴人等清償系爭債務，足見被上訴
    人請求上訴人午○○○等3人自92年1月3日起至清償日止按
    年息百分之五計算之利息，顯欠依據且無理由。
  (四)至於陳郭鬆於臺中地檢署82年度偵字第16353號被告陳森助
    （即陳柏霖）侵占案件時，雖曾到庭證稱：「益通汽車修配
    行之租金係由伊收取云云」，其係因恐兒子遭受起訴而袒護
    陳柏霖，故陳郭鬆之證詞依常情言係因袒護陳柏霖而非真實
    。退一步言，縱認陳郭鬆在該案件所言為真正，其亦僅能證
    明82年以前收取益通汽車修配行之租金情形，而對於雅苑港
    式海鮮餐廳之租金並未證明由陳郭鬆收取租金，尤其陳郭鬆
    所有金融機構之帳戶均無該租金之存入，因此被上訴人主張
    89 年4月21日以前之租金，均由陳郭鬆收取，顯非實在。又
    被上訴人所提出之土地房屋租賃契約書雖記載租賃期間自90
    年6月15日起至95年6月14日止計5年，租金每月20萬元，其
    係續約，並非自90年6月15日起始為承租，茲被上訴人主張
    雅苑港式海鮮餐廳係自90年6月15日起始為承租上開土地及
    地上物，顯與事實不符。被上訴人空言羅香蘭承租該土地及
    地上物後，每月租金雖約定20萬元，惟因生意不好，每月僅
    收租金10萬元，且於92年6月份僅收租金6萬元顯非實在，不
    足採信。另被上訴人謂陳郭鬆生前住院期間，及陳郭鬆死後
    ，關於陳郭鬆之醫療費、看護費、喪葬費，陳柏霖總共代墊
    1,273,431元，顯非實在，被上訴人未提出證據證明，況陳
    郭鬆之墓地除50萬元之外，另有1,034,000元工程費及13萬
    元規費，均由陳森田支付，且陳郭鬆往生後，所收之香奠金
    額已足夠用於喪葬費，因此被上訴人此部分之主張顯非實在
    且無理由。此外，雅苑港式海鮮餐廳之建物係鄭秀圳承租土
    地後經營益通汽車修配廠所建造，而屬於兩造共有，惟納稅
    義務人僅陳柏霖一人出名，另否認被上訴人所稱將益通汽車
    修配廠之廠房全部拆除，重新興建，建築物全部工程款1200
    萬元均由陳柏霖支出等語置辯。並聲明：(一)被上訴人之訴及
    其假執行之聲請均駁回。(二)如受不利判決，願供擔保免為假
    執行。
三、上訴人甲○○等4人則均以：陳柏霖表示遺產稅總共要1200
    萬元，渠等之被繼承人陳森田即交付現金400萬元給陳柏霖
    ；雅苑港式海鮮餐廳是陳森田與陳柏霖蓋的，有支付建築物
    全部工程款1200萬元的一半即600萬元，益通汽車修配廠本
    來自建廠房，收回來後即全部拆掉，重新再蓋新的，且範圍
    較原本益通汽車修配廠的大；對於雅苑港式海鮮餐廳之承租
    營業狀況並不清楚，否認被上訴人所陳每月租金20萬元僅收
    10萬元、92年6月份僅收租金6萬元、自同年7月份起即未收
    取租金；陳郭鬆之墓地除50萬元之外，另有1,034,000元工
    程費及13萬元規費，均由陳森田支付，且陳郭鬆往生後，所
    收之香奠金額已足夠用於喪葬費等語置辯。
四、原審審酌兩造提出之攻擊防禦方法後，判決上訴人午○○○
    等3人各應給付被上訴人2,182,271元，及自92年1月3日起至
    清償日止，按年息百分之5計算之利息；上訴人甲○○等4人
    應連帶給付被上訴人2,182,271元，及自92年1月3日起至清
    償日止，按年息百分之5計算之利息；並依被上訴人及上訴
    人午○○○等3人之陳明，分別酌定相當之擔保金額，為准
    予及免為假執行之宣告。上訴人不服，提起上訴，聲明：(一)
    原判決廢棄；(二)被上訴人在第一審之訴及其假執行之聲請均
    駁回；(三)第一、二審訴訟費用由被上訴人負擔。被上訴人答
    辯聲明：(一)上訴駁回；(二)第二審訴訟費用由上訴人負擔。
五、被上訴人主張被繼承人陳阿本於75年7月10日死亡，當時繼
    承人為配偶陳郭鬆、長子陳柏霖、次子陳森鈴、三子陳森田
    、長女午○○○、次女丁○○、三女戊○○等7人，四女賴
    玉真因已被人收養，自非繼承人。又被繼承人陳阿本死亡時
    遺有5筆遺產共計34,160,654元，遺產之遺產稅稅款計7,990
    ,448元，因繼承人均不繳納遺產稅，致遭課徵滯納金，為免
    持續課徵滯納金，被上訴人之被繼承人陳柏霖先代全體繼承
    人繳納遺產稅本稅及滯納金，分別於83年1月10日繳納210萬
    元、83年5月27日各繳納8,028,607元及2,965,022元，合計
    繳納13,093,629元之事實，業據提出戶籍謄本2件、國稅局
    東山稽徵所函暨所附遺產稅繳清證明書、分期繳納收據、繳
    款書、支票均影本等件在卷可憑，且為兩造所不爭執，堪認
    為真實。
六、本件兩造主要爭點在於陳阿本死亡後其應繳之遺產稅，兩造
    或其被繼承人有無協議由遺產出租他人之租金收益予以抵繳
    ？又陳郭鬆死亡後之喪葬費約116萬餘元，究由何人支付？
    被上訴人對上訴人租金抵銷，抗辯時效業已完成而不得主張
    抵銷，有無理由？
  (一)查陳阿本於75年7月10日死亡後，其遺產稅問題被上訴人之
    被繼承人陳柏霖曾與上訴人等商談，雙方同意上訴人午○○
    ○等3人部分，以被上訴人之被繼承人陳柏霖所收取兩造之
    被繼承人陳阿本所遺留系爭房地之租金中，上訴人午○○○
    等3人應受分配金額扣抵等情，業據證人巳○○在原審法院
    證述明確（見原審卷(一)第249頁），且證人巳○○於97年6月
    18日在原審法院作證時，亦證稱：「遺產稅由三個男生平均
    負擔，女生部分就由租金抵繳」（見原審卷(一)第72頁第15列
    以下）。於本院審理時，亦到庭證稱：「（問：租金用來抵
    繳遺產稅至95年抵完，是否租金分配給6個人每人三萬元？
    ）是。陳森田死亡後原告（被上訴人）才來提告，如陳森田
    不死亡就沒此問題。」、「（問：後來雙方從何時共同出租
    及收租金？？）是我岳父（陳阿本）土地租給別人，分錢是
    在95年8月開始寫契約，11月拿到錢，6個平分，每個人3萬
    元，之前租的人先給陳柏霖拿去還法院，有欠法院40萬元…
    」等語（見本院卷第124頁背面末4列、第125頁末7列）。因
    遺產出租他人營業，每月有鉅額租金收入，足以抵繳遺產稅
    等情，此有土地房屋租賃契約書、照片及原法院94年重訴字
    第293號民事判決在卷可稽（見原審卷(一)第104至106頁、第6
    6至67頁、本院卷第54至55頁），堪信上訴人之主張為真實
    ，否則陳柏霖至83年間繳完該遺產稅及滯納金後，為何均未
    催告上訴人償付應分擔之稅額？且陳柏霖繳納該遺產稅後歷
    經14年之久，始向原審法院訴求上訴人應給付該遺產稅之分
    擔額，顯屬違背常情；參酌被上訴人之被繼承人陳柏霖（原
    名陳森助）尚於96年10月15日出具本票一紙向上訴人甲○○
    借款50萬元，此有被上訴人所不爭之其被繼承人陳森助簽發
    之本票一紙在卷可稽（見本院卷第171頁、165頁背面第16列
    ），倘上訴人之被繼承人陳森田積欠遺產稅債務未償，而遺
    產稅含罰鍰分期至83年5月27日完全繳清，此有分期繳納收
    據及遺產稅繳清證明書附卷可稽（見原審卷(一)第18至21頁）
    ，陳柏霖即可立時催討償還，殊無再出具本票向上訴人甲○
    ○借款之理。而代書李世明於原審證稱租約問題均由陳柏霖
    本人找伊擬定等語（見原審卷(一)第108頁末頁），顯見遺產
    出租向來均由陳柏霖本人處理；而上訴人甲○○等人從未取
    得遺產出租收取之租金，此觀後述出租雅苑海鮮餐廳之租金
    均由陳張麗娟、陳柏霖以3分之1、3分之2取得等情，業據證
    人陳張麗娟證述在卷（見原審卷(二)第62頁末4列），是由被
    上訴人之主張未曾協議以被上訴人收取之租金額分攤繳納遺
    產稅云云，難以採信。雖證人巳○○係上訴人午○○○配偶
    ，惟所述既合常情，其證詞非不可採信。本件事隔10餘年之
    久，自難責證人巳○○記憶清晰，是其證述細節容有出入，
    此乃人情之常，尚可採信。
  (二)次查被上訴人之被繼承人陳柏霖與陳張麗娟共同將雅苑海鮮
    餐廳出租與羅香蘭（江百川為其之前承租人），每月租金為
    20萬元，雖該羅香蘭租用至92年6月30日止，即未繼續承租
    ，惟其每月所繳租金除92年6月15日僅繳交6萬元外，其餘每
    月均依約繳交20萬元，此有另案原法院94年重訴字第293號
    民事判決附卷可稽（見本院卷第54至55頁、原審卷(二)第76至
    78頁），因此被上訴人謂羅香蘭承租後，陳柏霖、陳張麗娟
    平均每月僅收取10萬元，顯非實在。至於證人陳張麗娟在原
    審法院證稱：「……雅苑餐廳何時出租我不知道……租金有
    時候十幾萬元，有時候三、四萬元，沒有按照合約書上面收
    取租金」等語，與事實不符，且與前揭證人巳○○於98年11
    月20日在本院證述：「益通修配廠每月10萬元，82、83年搬
    走後，由雅苑餐廳來租，雅苑餐廳每月19萬元，後來有調整
    到20萬元，租金都是陳柏霖收的，租金要抵遺產稅，遺產稅
    都是他繳的，陳森鈴77年往生後，我二姑、大姑姨子等都有
    在場，陳柏霖說這都我在收，遺產稅當然我要處理。」等語
    不符（見本院卷第124頁背面第17列以下），其證言難認真
    實，又證人陳張麗娟與被上訴人之被繼承人陳柏霖共同出租
    收取租金，有共同利害關係，所為證言自不可採信。是被上
    訴人謂承租人餐廳生意不好，每月僅收約10萬元或收不到租
    金抵繳云云，不足採信。
  (三)另被上訴人主張雅苑海鮮餐廳係其被繼承人陳柏霖所興建，
    而支出工程款1200萬元，並提出王益雄之說明書為證，惟上
    訴人否認其主張為真正，查被上訴人之被繼承人陳柏霖如新
    建雅苑海鮮餐廳之建物，何以沒有申請並提出建造執照及使
    用執照，以實其說，自難採信；又益通汽車修配廠鄭秀圳自
    75年至82年間向陳柏霖（即陳森助）承租系爭房地，每年續
    約1次，土地係承租的，地上房子係其自建的等情，業據鄭
    秀圳於原審證述無訛（見原審卷(一)第193頁第14列以下），
    而益通汽車修配廠未承租後即換由雅苑海鮮餐廳承租，此經
    證人巳○○證述在卷（見原審卷(一)第122頁末列），則被上
    訴人稱雅苑海鮮餐廳之建物係其被繼承人陳柏霖所興建並支
    出工程款云云，即有未合。縱其後有經修繕，而由雅苑海鮮
    餐廳承租，但因該房屋係陳柏霖代表其兄弟姊妹而出名為納
    稅義務人，在遺產分割前，租金之收入仍不得視為陳柏霖或
    其他個人所有，而屬所有繼承人公同共同。前揭王益雄出具
    記載「……本人除承包部分工程外，並協助介紹相關廠商包
    該工程，據本人了解其總工程價款約為新台幣1,200萬元工
    程費用均由陳森助先生所支付無誤。」等語（見原審卷第13
    5頁）之說明書為私文書，被上訴人亦未提出其被繼承人陳
    柏霖支出上開金額流向之確實證據，因此該王益雄之說明書
    ，不足採為被上訴人之被繼承人陳柏霖對於雅苑海鮮餐廳之
    建物曾支出1,200萬元工程款之證明。
  (四)陳郭鬆之喪葬等費究由何人支出？
    兩造各稱其所支付，並指摘對造提出之建造墓地工程費、規
    費等費用之收據不實。上訴人甲○○等4人均稱陳郭鬆之喪
    葬費，並無220萬8831元之多，僅約支出100萬元而已，況且
    收入之香奠計有435,400元，亦由被上訴人之被繼承人陳柏
    霖收取，尤其該購買墓地費用50萬元及繳納使用墓地規費13
    萬元暨築造墓地工程費（包括請人看風水地理）1,034,000
    元，均由上訴人甲○○之被繼承人陳森田支出等語，於本院
    審理時上訴人甲○○固舉證人乙○○之證言為證，且有乙○
    ○出具之收據一紙附卷可稽（見本院卷第59、131頁），惟
    為被上訴人所否認，其稱喪葬等費實由被上訴人之被繼承人
    陳柏霖所支出，並舉證人丙○○（即乙○○之配偶）之證言
    ，及提出丙○○出具之說明書等件為證（見本院卷第130頁
    ）。惟按喪家以所收往生者之香奠費以支應喪葬費用為常情
    ，而上開金額數目為被上訴人所不爭，是上訴人所辯香奠費
    支付部分喪葬費用乙節，應可採信。再查證人丙○○證稱：
    「（問：提示收據是否你太太所寫？）（提示本院卷第131
    頁）是，我是現場做，她去收錢。」「（問：本件係何人接
    洽的？）2兄弟找我做的，陳森田、陳柏霖2兄弟。」「（問
    ：是何人出錢的？）我太太去收的，我不可以亂講。」「（
    問：你有出立一張說明書？）（提示本院卷第130頁）說明
    書是我出立的的，我叫我太太去收錢的。」等語（見本院卷
    第138頁背面第17列以下）。則依證人丙○○證述顯不能確
    定何人支出上開建造墓地工程等費。再依乙○○證述：「（
    問：收據是否你開的？）（提示本院卷第130頁收據及第131
    頁說明書）收據是我開的。」「（問：有跟陳郭鬆做墓地？
    何時？工程款多少？）89年間做的，有寫收據，後來為了這
    件事雙方面都有來找我，收據是我寫的，我們有收到這些錢
    ，收據正確，收據金額分別為103萬4千元及13萬元。」「（
    問：為何寫說明書？）後來雙方都有來找我，說是他們的喪
    葬費，請我們再寫一份說明書，金額都有符合。」「（問：
    何人出錢的？）因是家族墓，應該是大家一起出的。」等語
    （見本院卷第139頁背面第6列以下），顯係兩造家族共同支
    出建造墳墓等費用，則證人乙○○稱因兩造臨訟均前來找證
    人，說是喪葬費為其等支出，要求證人依其所述再寫一份說
    明書或收據等情，應可採信。則本件陳郭鬆之喪葬等費，應
    非一造或其被繼承人所單獨支出甚明，是兩造各執其詞謂築
    墓等費用係由陳柏霖或陳森田單獨支付上開喪葬等費用，顯
    與事實不符，均不能採信。
  (五)被上訴人對上訴人租金抵銷，抗辯時效業已完成而不得主張
    抵銷，有無理由？
    陳柏霖係將被繼承人陳阿本所遺留坐落台中市○○區○○段
    2173地號土地出租予益通汽車修配廠，其後又出租予羅香蘭
    等人經營餐廳，有土地房屋租賃契約書附於原審卷可稽（見
    原審卷(一)第104頁、本院卷第56至58頁），而此筆系爭土地
    尚未分割，仍登記為公同共有，亦有土地登記謄本在卷可考
    （見原卷(一)第59至61頁）。陳柏霖自被繼承人陳阿本於75年
    7 月10日死亡後，即將公同共有遺產即前開系爭土地出租，
    租期自75年至82年等情，核與前揭證人鄭秀圳證述相符（見
    原審卷(一)第193頁第14列以下），陳柏霖所收取之租金，在
    遺產分割前，仍為繼承人所公同共有，其後出租予雅苑海鮮
    餐廳亦然，自非屬陳柏霖或其後部分收取租金之陳張麗娟1
    人所有，既有協議由收取之租金共同抵繳遺產稅，有如前述
    ，被上訴人自不得將租金據為己有。是本件系爭房地出租所
    得租金收益仍為繼承人公同共有，而非屬陳柏霖等人所有，
    且有協議由收取之租金抵繳遺產稅，認定如上，上訴人雖依
    民法第337條：「債之請求權雖經時效而消滅，如在時效未
    完成前，其債權已適於抵銷者，亦得為抵銷。」規定，主張
    以應得租金分配額，抵繳遺產稅云云。惟各繼承人在分割遺
    產前，不得主張遺產中之特定部分，由其個人承受，並主張
    抵銷之（最高法院30年上字第202號判例參照）。則上訴人
    所稱之意非係抵銷之主張，應係依前經陳柏霖兄弟等人成立
    協議，以共同收取租金額，合意履行以租金繳納遺產稅額而
    已，自無繼承人指定承受應得公同共有之特定部分不得抵銷
    遺產稅情形，亦無是否逾時效期間而無效，不得主張抵銷問
    題，是被上訴人稱時效業已完成，上訴人不得主張抵銷云云
    ，亦不足採信。
  (六)本件證人巳○○證述兩造協議由遺產所出租他人之租金收益
    予以抵繳遺產稅，有如前述，姑不論收取租金之陳柏霖等人
    是否未善用租金，或租金收入非如預期順利，致遺產稅繳清
    後不敷開銷，此觀承租人欠租，陳柏霖等人須對承租人提起
    給付租金等訴訟即明，有原法院94年重訴字第293號民事判
    決附卷可稽（見本院卷第54至58頁、原審卷(二)第76至78頁）
    ，且本件陳阿本於75年7月10日死亡，陳柏霖之弟陳森田繼
    於96年9月19日死亡後，被上訴人始起訴為本件之請求，歷
    時10餘年之久，被上訴人主張未曾協議以遺產出租之租金繳
    納遺產稅云云，尚難採信。參酌被上訴人之被繼承人陳柏霖
    （原名陳森助）尚於96年10月15日出具本票一紙向上訴人甲
    ○○借款50萬元，此有被上訴人所不爭之其被繼承人陳森助
    簽發之本票1紙在卷可稽（見本院卷第171頁、165頁背面第
    16列），倘上訴人之被繼承人陳森田有積欠遺產稅債務未償
    ，陳柏霖即可立時催討償還，殊無再出具本票向上訴人甲○
    ○借款之理。是上訴人主張未積欠遺產稅分擔額，應可採信
    。又被上訴人雖主張89年4月21日以前之租金，均係由陳郭
    鬆領取，有台中地檢署82年偵字第16353號陳柏霖侵占案件
    不起訴處分書為據，該案陳郭鬆曾到庭證述益通汽車修配行
    （廠）之租金係由伊收取云云，惟查刑事案件採嚴格之證據
    法則，陳郭鬆係恐兒子遭受起訴而袒護陳柏霖而為之證言，
    且陳郭鬆所有金融機構帳戶，均無明確該租金之存入證明，
    復與證人鄭秀圳所證述：「除了陳森助以外，我沒有交租金
    給任何人過…我現在只能確定每年我都有開兩張支票給陳森
    助（即陳柏霖），每年的租金金額都不一樣。」等語不合（
    見原審卷(一)第194頁第8列以下），自難據為被上訴人有利之
    證據。
七、本件兩造或其被繼承人既有協議由遺產所出租他人之租金共
    同抵繳遺產稅，上訴人等人可受分配之租金是否足夠償付遺
    產稅之分擔額？
  (一)依前述證人鄭秀圳所證稱其與被上訴人之被繼承人陳柏霖訂
    立租約，而承租系爭房地，其租賃期間為自75年起至82年止
    ，而每月租金剛開始雖沒有10萬元，惟出租人每年都要求漲
    一點，到後期即漲到10萬元等語（見原審卷(一)第193頁第14
    列以下），因此被上訴人之被繼承人陳柏霖自75年8月1日起
    至82年12月31日止(合計89個月)，其間每月之租金平均以9
    萬元計算，則陳柏霖向證人鄭秀圳所收取之租金合計有801
    萬元(9萬元89＝801萬元)，再依當時可分配該租金之權利
    人計有陳郭鬆、陳柏霖、上訴人午○○○等3人及陳森鈴、
    陳森田共7人，因此被上訴人之被繼承人陳柏霖向鄭秀圳所
    收取之租金，每人可分配114萬4285元（8,010,0007＝1,1
    44,285.7元）。
  (二)又益通汽車修配廠未經營，即改由雅苑海鮮餐廳承租等情，
    業據證人陳張麗娟於原審證述在卷（見原審卷(二)第62頁倒數
    第4列）。再依國稅局東山稽徵所函及江百川在台中市○○
    區○○里○○路135之38號經營「雅苑海鮮餐廳」之營業稅
    稅籍資料查詢作業記載，其期間為自88年9月18日至90年6月
    12日止，計20個月，此有國稅局東山稽徵所97年月19日中區
    國稅東山三字第0970019705號函在卷可稽（見原審卷(一)第13
    5至171頁），而每月之租金依證人巳○○證稱雅苑海鮮餐廳
    當初的租金，每月19萬元，因此依每月租金19萬元計算，則
    陳柏霖向江百川所收取之租金計有380萬元（19萬元20＝3
    80萬元）；惟兩造之母親陳郭鬆於89年4月21日死亡，因此
    兩造之母親生存期間，對於江百川經營雅苑海鮮餐廳期間（
    即88年9月18日起至89年4月18日止計有7個月）每人可分配
    之租金計有19萬元〔19萬元7（月）7（人）＝19萬元〕
    ，而自89年4月19日起至90年6月12日止計有13個月又23日，
    以13個月計算，而其權利人計有陳柏霖、上訴人午○○○等
    3人、陳森田及陳森鈴之繼承人等6人份，因此自89年4月19
    日起至90年6月12日止，每人可受分配之租金為41萬1666元
    〔19萬元13（月）6（人）＝411,666.66元〕，因此上
    訴人午○○○等3人、上訴人甲○○等4人之被繼承人陳森田
    在江百川承租台中市○○區○○路135之38號房地經營「雅
    苑海鮮餐廳」期間，每人可受分配之租金計有60萬1666元（
    19萬元＋41萬1666元＝60萬1666元）。
  (三)又雅苑海鮮餐廳江百川之後之經營者為羅香蘭（接替經營者
    ），陳柏霖與陳張麗娟共同將雅苑海鮮餐廳出租與羅香蘭，
    每月租金為20萬元，有羅香蘭與被上訴人之被繼承人陳柏霖
    等於90年6月15日所訂立之土地房屋租賃契約書附卷可稽（
    見本院卷第56至58頁），雖羅香蘭租用自90年6月15日起至
    92年6月30日止，即未繼續承租，惟其每月所繳租金除92年6
    月15日僅繳交6萬元外，其餘每月均依約繳交20萬元，此有
    原法院94年重訴字第293號民事判決、土地房屋租賃契約書
    附卷可稽（見本院卷第54至58頁、原審卷(二)第76至78頁），
    前開判決載明「被告羅香蘭租期自90年6月15日起至95年6月
    14日止，每月租金20萬元，…被告羅香蘭於自92年6月繳交
    當月租金部分6萬元後，即未再給付…」（見該判決第2頁第
    3列以下，本院卷第52、53頁），足證租賃期間自90年6月15
    日起至95年6月14日止，每月租金20萬元為真實，從而：(1)
    依陳森助等在另案上開事件之自認，已明示自90年6月15日
    起至92年5月止，共24個月，每月20萬元，共480萬元，已全
    部取償。(2)陳森助等既知保留92年6月起積欠租金之請求權
    ，如以前租金未完全給付，殊無未予訴求，而僅謂92年6月
    僅給付2萬元租金之理。(3)另92年6月份租金被上訴人自承已
    收取6萬元，則已取得租金至少為486萬元（480萬元＋6萬元
    ）。(4)保證金部分依土地房屋租賃契約書第3條第2項約定「
    保證金新台幣60萬元整，於租賃期滿交還房屋時，甲方無息
    交還乙方」。此保證金為押租金，如承租人不履行債務時，
    出租人可以抵償租金或債務不履行之損害賠償（最高法院65
    年台上字第2714號判例參照），因承租人自92年6月起尚積
    欠租金434萬元，且需訴訟請求返還租賃物，則陳森助等就
    承租人違約所受損失，自得沒收保證金60萬元抵償。自90年
    6月15日起至92年6月30日止計24個月又15日，惟92年6月15
    日僅交租金6萬元，合計已取得546萬元。故上訴人午○○○
    等3人、陳森田，每人在此期間均可受分配租金為91萬元｛
    〔20萬元24（月）＋6萬元＋60萬元〕6（人）＝91萬元
    ｝。
  (四)基上所述，被上訴人之被繼承人陳柏霖自75年8月1日起至92
    年6月30日止將上訴人等遺產公同共有之土地出租與鄭秀圳
    經營益通汽車修配廠及出租與江百川、羅香蘭經營雅苑海鮮
    餐廳，其所收取之租金而應分配給上訴人午○○○等3人、
    、上訴人甲○○等4人之被繼承人陳森田之金額，每人各為
    265萬5951元（114萬4285元＋60萬1666元＋91萬元＝265萬
    5951元），因此上開金額已足夠上訴人所應分擔之遺產稅金
    額2,182,271元，而且尚有剩餘，而被上訴人未能證明房屋
    稅24萬餘元由其繳納，縱房屋等稅由陳柏霖所繳納，亦足以
    支付，且與原協議所約定抵繳事項無違。況證人陳張麗娟（
    陳柏霖之二弟媳）在原審法院證稱：「遺產稅我有拿380萬
    元給陳森助（即陳柏霖），他說我們這一房出380萬元就夠
    了，我去豐原土地銀行辦理貸款，領380萬元交給陳森助」
    （見原審卷(二)第64頁第3列以下），並稱：「我交380萬元給
    陳森助，陳森助作為分擔遺產稅之用，陳森助亦有開收據給
    我，並庭呈收據影本1張」（見原審卷(二)第67頁第14列），
    由此足證被上訴人之被繼承人陳柏霖繳納遺產稅及滯納金之
    金額僅為9,293,629元（13,093,629元－3,800,000元＝9,29
    3,629元），因此該9,293,629元依當時應負擔之繼承人計有
    陳柏霖、陳森田、午○○○等3人、陳郭鬆共6人，則上訴人
    午○○○、丁○○、戊○○每人所應負擔之金額僅為1,548,
    938元（9,293,629元6＝1,548,938元），而非2,182,271
    元。足認上訴人可受分配之租金已足夠償付遺產稅之分擔額
    。至被上訴人稱陳郭鬆扶養費等均由陳柏霖支出云云，既未
    舉證以實其說，不能採信。從而被上訴人請求上訴人午○○
    ○等3人各應給付2,182,271元、上訴人甲○○等4人連帶給
    付2,182,271元，顯無理由。
八、綜上所述，上訴人抗辯前已協議由系爭房地出租之租金收益
    予以抵繳遺產稅，自屬可信，被上訴人主張未曾協議以租金
    抵繳，上訴人積欠其應分擔之遺產稅債務云云，為不足採。
    從而，被上訴人本於民法第1153條及第281條第1項及不當得
    利規定，請求上訴人午○○○等3人各給付被上訴人2,182,2
    71元，及自92年1月3日起至清償日止，按年息百分之5計算
    之利息；上訴人甲○○等4人連帶給付被上訴人2,182,271元
    ，及自92年1月3日起至清償日止，按年息百分之5計算之利
    息，為無理由，不應准許。其假執行之聲請亦失所附麗，應
    併予駁回。原審判決上訴人敗訴，並依被上訴人及上訴人午
    ○○○等3人之陳明，分別酌定相當之擔保金額，為准予假
    執行及免為假執行之宣告，自有未洽。上訴意旨指摘原判決
    不當，求予廢棄改判，為有理由。自應由本院予以廢棄改判
    ，如主文第2項所示。
九、本件事證已臻明確，兩造其餘攻擊防禦方法及證據調查，經
    審酌後認對判決結果不生影響，爰不逐一論述，併此敘明。
十、據上論結，本件上訴為有理由，依民事訴訟法第450條、第7
    8條、第85條第1項前段，判決如主文。
中    華    民    國    99    年    4     月    20    日
                民事第五庭    審判長法  官  童有德
                                    法  官  古金男
                                    法  官  王重吉
以上正本係照原本作成。
如對本判決上訴，須於收受判決送達後20日內向本院提出上訴書
狀，其未表明上訴理由者，應於提出上訴後20日內向本院提出上
訴理由書（須按他造人數附具繕本）。
上訴時應提出委任律師為訴訟代理人之委任狀。具有民事訴訟法
第466條之1第1項但書或第2項之情形為訴訟代理人者，另應附具
律師及格證書及釋明委任人與受任人有該條項所定關係之釋明文
書影本。
                                    書記官  林玉惠
中    華    民    國    99    年    4     月    20    日
                                                      Ｖ

司法院資訊處製作；財團法人民間司法改革基金會備份。
